ACORDAO-COMPLETO-2516913

ACÓRDÃO 2615/2021 ATA 43/2021 - PLENÁRIO

VISTOS, relatados e discutidos estes autos de representação, com pedido de medida cautelar, formulada pela empresa Swot Global Consulting Ltda., em razão de supostas irregularidades no edital da Licitação 7003423320 promovida pela Petróleo Brasileiro S.A., tendo por objeto a contratação de serviços de consultoria imobiliária para cessão de direitos de contrato de arrendamento do Estaleiro Inhaúma;
ACORDAM os Ministros do Tribunal de Contas da União, reunidos em Sessão Plenária, diante das razões expostas pelo Relator, em: 
9.1. conhecer da representação, satisfeitos os requisitos de admissibilidade constantes no art. 113, § 1º, da Lei 8.666/1993, c/c o art. 237, inciso VII e parágrafo único, do Regimento Interno/TCU, e no art. 103, § 1º, da Resolução - TCU 259/2014; 
9.2. no mérito, considerar a representação parcialmente procedente;
9.3. indeferir o pedido de medida cautelar;
9.4. dar ciência à Petróleo Brasileiro S.A. - Petrobras, com fundamento no art. 9º, inciso I, da Resolução - TCU 315/2020, que a exigência de comprovação de registro em dois conselhos de fiscalização de exercício profissional, como critério de habilitação na Licitação 7003423320, afronta a jurisprudência desta Corte de Contas, eis que a exigência de registro ou inscrição na entidade profissional competente, para fins de comprovação de qualificação técnica, deve se limitar ao conselho que fiscalize a atividade básica ou o serviço preponderante da licitação, conforme previsto no art. 1º da Lei 6.839/1980 c/c o art. 58, inciso II, da Lei 13.303/2016;
9.5. informar ao representante a prolação deste Acórdão, destacando que o Relatório e o Voto que o fundamentam podem ser acessados por meio do endereço eletrônico www.tcu.gov.br/acordaos;
9.6. arquivar os presentes autos, nos termos art. 169, V, do Regimento Interno deste Tribunal.

Representação sobre supostas irregularidades em licitação com vistas à contratação de serviços de consultoria imobiliária para cessão de direitos de contrato de arrendamento do Estaleiro Inhaúma.

Petróleo Brasileiro S.A.

3. Interessados/Responsáveis: não há.

13.1. Ministros presentes: Bruno Dantas (na Presidência), Walton Alencar Rodrigues, Benjamin Zymler, Augusto Nardes e Raimundo Carreiro (Relator).
13.2. Ministros-Substitutos convocados: Augusto Sherman Cavalcanti, Marcos Bemquerer Costa e André Luís de Carvalho.

RAIMUNDO CARREIRO

Trata-se de representação, com pedido de medida cautelar, formulada pela empresa Swot Global Consulting Ltda., em razão de supostas irregularidades no edital da Licitação 7003423320 promovida pela Petróleo Brasileiro S.A., tendo por objeto a contratação de serviços de consultoria imobiliária para cessão de direitos de contrato de arrendamento do Estaleiro Inhaúma (peça 3, p. 1; e peça 4, p. 2 e 10) .
2.	A instrução inicial da Secretaria de Controle Externo de Aquisições Logísticas (Selog) identificou indícios de restrição indevida da competitividade do certame e apontou a necessidade de oitiva prévia da Petrobras (peças 29 e 30) . Por meio do Despacho inserido à peça 31, conheci da representação e determinei a realização da medida saneadora sugerida pela área técnica do TCU.
3.	Transcrevo, com ajuste de forma, a derradeira instrução da Selog, cujas conclusões foram endossadas pelo corpo diretivo da unidade (peças 55 a 57) :
	Trata-se de representação formulada pela sociedade empresária Swot Global Consulting Ltda., comunicando supostos vícios no edital da Licitação 7003423320 promovida pela Petróleo Brasileiro S.A. - Petrobras com vistas à contratação de serviços de consultoria imobiliária para cessão de direitos de contrato de arrendamento do Estaleiro Inhaúma (peça 3, p. 1; e peça 4, p. 2 e 10) .
Em sede de primeiro exame (peça 29) , entendeu-se, preliminarmente, que a inicial preenchia os requisitos de admissibilidade, devendo, assim, ser conhecida como representação.
1.1. No que tange aos pressupostos ensejadores da adoção de medida cautelar, opinou-se no sentido de que, ante a ausência de informações a respeito da situação do certame ora examinado, não se vislumbravam elementos suficientes para, naquela oportunidade, concluir, de modo seguro, sobre a presença ou a ausência do pressuposto do perigo da demora (peça 29, p. 5) . Em relação aos requisitos do perigo da demora reverso (peça 29, p. 5) , ressaltou-se não haver informações suficientes que permitissem garantir ou afastar a possibilidade de se ter, como consequência direta da suspensão cautelar dos atos decorrentes da licitação, a concretização de risco de ocorrência de dano irreparável, ou de difícil reparação para a gestão da Petrobras.
1.2. Quanto ao ponto central da reclamação (peça 29, p. 5) , asseverou-se o seguinte:
11. Como se depreende das ponderações constantes da inicial, a representante questiona o teor do item 2 do Adendo E do Edital da Licitação 7003423320, mais especificamente as regras que estabelecem exigências, para fins de habilitação, de comprovação de registro no Conselho Regional de Corretores de Imóveis - CRECI e, adicionalmente, num segundo órgão, que poderia ser ou o Conselho Regional de Engenharia Arquitetura e Agronomia - CREA, ou o Conselho de Arquitetura e Urbanismo - CAU. 
12. No entendimento da representante, deveria a Petrobras interpretar as citadas exigências como sendo alternativas (comprovação de registro ou no CREA, ou no CRECI, ou no CAU) , e não como requisitos cumulativos. Outra opção alvitrada pela representante seria a Petrobras manter a opção de registro no CREA ou no CAU, excluindo a previsão de inscrição no CRECI, por não ser esse último o órgão de fiscalização profissional pertinente à atividade básica subjacente ao objeto licitado.
13. De início, cabe transcrever os dispositivos atacados pela representante, com destaque para as duas últimas exigências (peça 3, p. 22) :
1. INFORMAÇÕES GERAIS 
Para habilitação técnica é necessário que a empresa seja aprovada no (s) requisito (s) listado (s) neste documento. 
 (omissis) 
2. TRADIÇÃO DE FORNECIMENTOS DETALHADOS 
O fornecedor deverá evidenciar os serviços listados abaixo: 
- Comprovar que intermediou a transação de compra e venda e/ou cessão de direitos de contrato de arrendamento de imóvel não residencial, no valor mínimo de R$ 25.000.000,00 (vinte e cinco milhões de reais) , no exercício dos últimos 1.095 dias (3 anos) contados da data de publicação desta Oportunidade. 
- Comprovar a execução de serviços de Análise Mercadológica (elaboração de pesquisas e estudos de mercado que identifiquem e quantifiquem oportunidades e condições mercadológicas, elaboração de análise de viabilidade de comercialização, identificação e prospecção de potenciais interessados na aquisição de imóveis e/ou cessão do contrato de arrendamento) . 
- Comprovar a prestação de serviços de compra e venda / intermediação de imóveis / cessão de direitos de contratos de arrendamento para contratante (s) / cliente (s) / cessionário (s) que estejam entre as 500 primeiras empresas do ranking geral da publicação do Estadão O Ranking das 1500 Maiores Companhias do Brasil 2019. (https://publicacoes.estadao.com.br/empresasmais2019/ranking-1500/) . Caso não se encontre na lista do Estadão, serão aceitos atestados de empresas com Receita Líquida superior daquela de posição 500 constante na referida lista. 
- Comprovar o registro no CRECI - Conselho Regional de Corretores de Imóveis. (grifo acrescido ao original) 
- Comprovar o registro no Conselho Regional de Engenharia Arquitetura e Agronomia - CREA, ou no CAU (Conselho de Arquitetura e Urbanismo) . (grifo acrescido ao original) 
14. Da leitura do dispositivo acima citado, resta claro que, segundo o Edital, para serem consideradas habilitadas, as licitantes devem comprovar necessariamente o registro no CRECI e, adicionalmente, precisam comprovar a inscrição ou no CREA ou no CAU. Ou seja, o instrumento convocatório exige o registro em, pelo menos, duas entidades distintas, sendo uma delas obrigatoriamente o CRECI. 
15. Com relação ao registro em conselhos profissionais, vale ressaltar, preliminarmente, que o entendimento desta Corte de Contas é no sentido de que tal exigência, para fins de comprovação de qualificação técnica, deve limitar-se ao órgão que fiscalize a atividade básica ou o serviço preponderante da licitação. É o que se deflui dos enunciados abaixo reproduzidos.
 (...) 
16. Trata-se, como se percebe, de posicionamento destinado a evitar possível exigência excessiva em editais licitatórios, no tocante a requisitos de habilitação de licitantes. 
17. Importante notar que, embora os julgados acima façam referência a regra insculpida na Lei 8.666/1993, nada obsta que a conclusão seja aplicada aos procedimentos regulados pelas demais normas de licitações, como é o caso da Lei 13.303/2016, que rege a licitação ora em exame. De fato, a aplicação desse entendimento do TCU tanto à Lei 8.666/1993 quanto à Lei 13.303/2016 decorre de imposição do texto constitucional, mais especificamente da regra estabelecida no inciso XXI do art. 37 da Constituição da República, que, em sede de licitações, admite somente exigências de qualificação técnica e econômica indispensáveis à garantia do cumprimento das obrigações. 
18. A preocupação com as exigências excessivas também no bojo de certames baseados na Lei 13.303/2016 foi consignada no voto condutor do Acórdão 739/2020-TCU-Plenário. Como se vê no excerto abaixo transcrito, em sua manifestação, o Ministro Benjamin Zymler asseverou que, não obstante resumidos, os quesitos previstos no art. 58 da Lei 13.303/2016 (regramento pertinente à habilitação de licitantes) devem ser analisados à luz dos preceitos constitucionais que dão suporte à referida norma.
 (...) 
20. Resta claro, portanto, que, relativamente à qualificação técnica, faz-se necessário garantir a igualdade de condições entre os participantes dos certames, estabelecendo, para tanto, apenas exigências indispensáveis à garantia do cumprimento das obrigações. Ou, nas palavras do Ministro Benjamin Zymler, acima reproduzidas, deve o gestor ater-se ao mínimo indispensável para assegurar que os licitantes detenham condições de cumprir adequadamente o objeto da futura contratação, sob pena de, em extrapolando as exigências, restringir-se indevidamente a competitividade na licitação, inviabilizando a concretização da diretriz que determinada a busca pela seleção da proposta mais vantajosa para a Administração Pública, com a consequente violação do princípio da economicidade. 
21. Dito isso, há, a nosso sentir, plausibilidade nas alegações da representante, com evidente risco de restrição indevida à competição no certame sob análise. 
22. Com efeito, tendo por base a mencionada jurisprudência do TCU, só se admite a exigência de registro no conselho de fiscalização profissional afeto à atividade principal do objeto a ser contratado. Tal entendimento encontra amparo no art. 1º da Lei 6.839/1980, que estabelece que o registro de empresas e a anotação dos profissionais legalmente habilitados, delas encarregados, serão obrigatórios nas entidades competentes para a fiscalização do exercício das diversas profissões, em razão da atividade básica ou em relação àquela pela qual prestem serviços a terceiros. 
23. Em outras palavras, ao promover uma licitação, a Administração só pode condicionar a habilitação de licitante à inscrição no conselho que tenha, por força de lei, a atribuição de fiscalizar a atividade correlacionada com a natureza principal ou essencial do objeto almejado no certame. 
24. Tal solução, por óbvio, afasta a possibilidade da hipótese adotada no Edital da Licitação 7003423320, qual seja, a de se exigir registro em mais de um conselho. 
25. No caso concreto, divergindo da opinião manifestada pela representante, vislumbra-se, nesse exame de cognição sumária, uma afinidade mais consistente entre o objeto da Licitação 7003423320 e a atividade de corretagem imobiliária. Tal raciocínio deriva de considerações acerca dos produtos esperados do futuro contratado, descritos no item 4.3 do Anexo 1 do Edital do certame (peça 4, p. 2) , que envolvem atuações mais típicas de agentes que labutam no mercado imobiliário, a saber:
a) elaboração de relatório de consultoria imobiliária; 
b) elaboração de laudo de avaliação; e 
c) prospecção de potenciais cessionários.
26. Nesse sentido, e em vista da aparente inadequação da regra constante do item 2 do Adendo E do Edital da Licitação 7003423320, cabe requerer à Petrobras que esclareça a necessidade de estabelecer, como requisito de habilitação no âmbito desse torneio, a exigência de inscrição da licitante em duas entidades (sendo uma delas o CRECI, e a outra, o CREA ou o CAU) . Ademais, vale solicitar à Petrobras que identifique, com base nos estudos técnicos realizados previamente ao certame, o conselho profissional que, em vista de suas atribuições, seja o órgão legalmente competente para promover a fiscalização da atividade preponderante no serviço pretendido.
27. Para além da questão suscitada pela representante, convém, ainda, indagar à Petrobras a razão para a especificação, no mesmo item 2 do Adendo E do Edital da Licitação 7003423320, do valor mínimo de R$ 25.000.000,00 e do prazo de 3 anos constantes da exigência de comprovação de intermediação de transação de compra e venda e/ou cessão de direitos de contrato de arrendamento de imóvel não residencial, uma vez que essa previsão revela, também, potencial limitador da competitividade, caso não esteja lastreada em justificativa razoável.
Nesse sentido, a instrução de peça 29 considerou necessária a realização de oitiva prévia da Petróleo Brasileiro S/A - Petrobras, com amparo no § 2º do art. 276 do Regimento Interno do TCU, a fim de se obterem elementos suficientes para a avaliação acerca do cabimento da liminar solicitada. Em face disso, propôs:
30.2. realizar a oitiva prévia da Petróleo Brasileiro S/A - Petrobras, com fundamento no art. 276, § 2º, do Regimento Interno deste Tribunal para que, no prazo de cinco dias úteis, aquela Estatal atenda às seguintes requisições, pertinentes à Licitação 7003423320: 
a) manifeste-se acerca das questões suscitadas pela representante, na petição inicial, relativamente às exigências constantes do item 2 do Adendo E do Edital da Licitação 7003423320, bem como sobre a existência dos pressupostos da medida cautelar pleiteada;
b) apresente as razões técnicas e jurídicas que evidenciam a necessidade da exigência, prevista no mesmo item 2 do Adendo E do Edital, de que a licitantes comprovem a inscrição em dois conselhos profissionais (no CRECI e, adicionalmente, no CREA ou no CAU) , considerando o entendimento do TCU no sentido de que a exigência de registro em entidade fiscalizadora do exercício profissional, para fins de comprovação de qualificação técnica, deve limitar-se ao conselho afeto à atividade básica ou o serviço preponderante da licitação; 
c) encaminhe os eventuais estudos ou pareceres que tenham amparado a decisão pela inclusão, no item 2 do Adendo E do Edital da Licitação 7003423320, da regra que exige das licitantes a comprovação da inscrição em dois conselhos profissionais (no CRECI e, adicionalmente, no CREA ou no CAU) ; 
d) informe, com base nos estudos técnicos realizados previamente ao certame, o conselho profissional que, em vista de suas atribuições, seja o órgão legalmente competente para promover a fiscalização da atividade preponderante no serviço que se pretende contratar com base na Licitação 7003423320; 
e) apresente as razões técnicas e jurídicas que justificaram a especificação, no mesmo item 2 do Adendo E do Edital da Licitação 7003423320, do valor mínimo de R$ 25.000.000,00 e do prazo de 3 anos mencionados na exigência de comprovação de intermediação de transação de compra e venda e/ou cessão de direitos de contrato de arrendamento de imóvel não residencial; 
f) informe o estágio atual da Licitação 7003423320 e a previsão para a realização dos próximos atos, bem como, em caso de contrato já celebrado, se já foi iniciada a execução dos serviços; 
g) encaminhe cópia dos relatórios elaborados pela Comissão de Licitação ou emitidos pelo sistema Petronect que contenham informações sobre a quantidade de empresas que remeteram propostas iniciais, a quantidade de empresas que participaram da disputa na fase de lances e o histórico dos lances feitos; 
h) encaminhe cópia das atas lavradas e dos pareceres emitidos pela Comissão de Licitação, em especial os que discriminam as razões fáticas e jurídicas que levaram à desclassificação ou inabilitação de licitantes; 
i) informe se há decisão judicial ou administrativa, sem especificação de prazo, determinando a suspensão do andamento da Licitação 7003423320, encaminhando, em caso afirmativo, cópia do respectivo documento; 
j) informe se a contratação do serviço objeto da Licitação 7003423320 é essencial e premente para as atividades da Petrobras, indicando, em caso afirmativo, o impacto, para a gestão da Estatal, de eventual deliberação do TCU que venha a determinar a suspensão dos atos relativos à mencionada licitação, remetendo a documentação comprobatória das alegações; 
k) encaminhe, se assim desejar, outras informações que julgar necessárias; e 
l) apresente a identificação (nome e cargo) e o contato (telefone e e-mail) de interlocutor designado formalmente para dirimir, junto a esta Corte de Contas, eventuais dúvidas remanescentes acerca das questões versadas nestes autos;
Ao apreciar o feito (peça 31) , o Ministro-Relator inicialmente manifestou-se pelo conhecimento da representação. Em relação à medida cautelar pleiteada pelo requerente, anuiu à análise desta unidade técnica, entendendo cabível a oitiva prévia proposta.
Em cumprimento à ordem, foi expedido o Ofício 53568/2021-TCU/Seproc (peça 32) . A ciência desse expediente ocorreu em 20/9/2021 (peça 33) .
Em atendimento à oitiva prévia, a Petrobras encaminhou documentos contendo suas razões (peças 34-53) .

	C. Histórico de Comunicações

	Despacho do Relator
	Peça 31
	16/9/2021

	Ofícios Encaminhados pelo TCU

	À entidade
	Ofício 53568/2021-TCU/Seproc (peça 32) 

	D. Documentos Apresentados em Resposta à Oitiva

	Pela Unidade Jurisdicionada

	Em atendimento à oitiva prévia objeto do Ofício 53568/2021-TCU/Seproc (peça 32) , a Petrobras apresentou os seguintes documentos:
a) petição (peça 34) ;
b) estudo de mercado - RFI (peça 41) ;
c) solicitação de serviços técnicos (peça 42) ;
d) relatório da comissão de licitação (peça 43) ;
e) análise da área demandante - inabilitação (peça 44) ;
f) histórico Sala de Avaliação - Parecer de Inabilitação ECGF (peça 46) ;
g) relatório Recurso 2000059038 aprovado (peça 47) ;
h) inabilitação da empresa Bureau da Engenharia Ltda. (peça 49) ;
i) inabilitação da empresa Swot Global Consulting Ltda. (peça 50) .
j) circular - comunicação de decisão (peça 51) ;
k) parecer do MPF pela denegação (peça 52) ;
l) decisão do TRF/2ª Região quanto ao efeito suspensivo (peça 53) .

	E. Medida Cautelar - Avaliação dos Pressupostos

	Perigo da Demora

	Há decisão judicial ou administrativa, sem especificação de prazo, para suspender o andamento do processo licitatório ou a contratação?
	Não se aplica

	No caso de contratações não decorrentes de registro de preços:
	O contrato decorrente do certame já foi assinado?
	Não se aplica

	Análise:

	Considerando que a Licitação 7003423320 foi fracassada e, consequentemente, encerrada, resta prejudicado o pleito de cautelar formulado pela representante, não havendo, portanto, que se falar em periculum in mora.

	Perigo da Demora Reverso

	O bem é essencial ao funcionamento das atividades da unidade jurisdicionada
	Não há informação

	A Unidade Jurisdicionada entidade está coberta contratualmente pelo serviço com razoável vigência (há a possibilidade de voltar a fase ou refazer o certame, a depender da consequência da concessão de cautelar no caso concreto) ou admite prorrogação excepcional?
	Não se aplica

	Caso haja a possibilidade de manutenção do contrato com a atual prestadora dos serviços, as condições dessa contratação seriam melhores (menor preço e atendimento satisfatório) que o que se está em vias de contratar?
	Não se aplica

	Análise:

	Considerando que a Licitação 7003423320 foi fracassada e, consequentemente, encerrada, resta prejudicado o pleito de cautelar formulado pela representante, não havendo, portanto, que se falar em periculum in mora reverso.

	Plausibilidade Jurídica

	A Unidade Jurisdicionada está sujeita aos normativos supostamente infringidos?
	Sim

	Há plausibilidade nas alegações do representante ou nas verificações realizadas pela Unidade Técnica?
	Sim

	Há indício de sobrepreço ou superfaturamento?
	Não há informação

	Há grave risco de lesão ao erário, inexecução ou execução insatisfatória do objeto?
	Não há informação

	Análise quanto à plausibilidade jurídica e quanto à necessidade de adoção de medida cautelar:

	A seguir são sintetizadas as respostas da Petrobras à oitiva prévia promovida por meio do 53568/2021-TCU/Seproc (peça 32) . A análise será realizada de forma unificada ao fim desta seção.
Item "a": manifeste-se acerca das questões suscitadas pela representante, na petição inicial, relativamente às exigências constantes do item 2 do Adendo E do Edital da Licitação 7003423320, bem como sobre a existência dos pressupostos da medida cautelar pleiteada;
Manifestação da Unidade Jurisdicionada sobre os indícios de irregularidades:
Em resposta, a Petrobras informou o seguinte (peça 34, p. 3-6) :
m) que as questões suscitadas pela Swot na representação são as mesmas constantes do Mandado de Segurança 5084448-11.2021.4.02.5101, ajuizado pela representante e em trâmite perante o TRF da 2ª Região, o qual teve pedido liminar indeferido, conforme decisão constante à peça 28 destes autos;
n) que, contrariamente às alegações apresentadas pela Swot, a referida empresa não atendeu a mais de um requisito constante do item 2 do Adendo E do Edital da Licitação 7003423320 (vide peça 12) , conforme segue:
b.1) Requisito: "Comprovar a execução de serviços de Análise Mercadológica (elaboração de pesquisas e estudos de mercado que identifiquem e quantifiquem oportunidades e condições mercadológicas, elaboração de análise de viabilidade de comercialização, identificação e prospecção de potenciais interessados na aquisição de imóveis e/ou cessão do contrato de arrendamento) ". Este requisito não foi atendido, tendo em vista que o atestado emitido pela empresa Prosperitate Empreendimentos Imobiliários S.A., à peça 7 dos autos, menciona apenas que o Diretor associado da Swot, como pessoa física, atuou como analista de mercado, não evidenciando, no entanto, a prestação de serviço de análise mercadológica pela licitante (pessoa jurídica) , conforme exigido no edital de licitação;
b.2) Requisito: "Comprovar a prestação de serviços de compra e venda / intermediação de imóveis / cessão de direitos de contratos de arrendamento para contratante (s) / cliente (s) / cessionário (s) que estejam entre as 500 primeiras empresas do ranking geral da publicação do Estadão O Ranking das 1500 Maiores Companhias do Brasil 2019 (https://publicacoes.estadao.com.br/empresasmais2019/ranking/500/) . Caso não se encontre na lista do Estadão, serão aceitos atestados de empresas com Receita Líquida superior daquela de posição 500 constante na referida lista". Este requisito não foi atendido, tendo em vista que a empresa Prosperitate não consta entre as 500 primeiras empresas do ranking mencionado. Neste caso, havia a possibilidade de a licitante apresentar atestado da empresa com Receita Líquida superior daquela de posição 500 constante na referida lista do Estadão, o que não ocorreu;
b.3) Requisito: "Comprovar o registro no CRECI - Conselho Regional de Corretores de Imóveis". Este requisito não foi atendido, haja vista que não foi evidenciado registro no CRECI em nome da empresa Swot;
b.4) Requisito: "Comprovar o registro no Conselho Regional de Engenharia Arquitetura e Agronomia - CREA, ou no CAU (Conselho de Arquitetura e Urbanismo) ". Este requisito não foi atendido, tendo em vista que a certidão de registro no CREA-RJ nº 73220/2020, apresentada na etapa de habilitação, estava com a validade expirada em 14/11/2020, tendo sido apresentada sua atualização apenas em fase de recurso;
o) que, em virtude do não atendimento dos requisitos supramencionados, a Swot Global Consulting Ltda. foi inabilitada, não havendo, pois, que se falar em plausibilidade jurídica das alegações da empresa;
p) que, portanto, uma vez que a Licitação 7003423320 foi encerrada sem que nenhuma empresa tenha sido habilitada, tampouco há o que se cogitar acerca de concessão de medida cautelar ou do perigo de dano reverso, inaplicáveis ante o status do certame.
Item "b": apresente as razões técnicas e jurídicas que evidenciam a necessidade da exigência, prevista no mesmo item 2 do Adendo E do Edital, de que a licitantes comprovem a inscrição em dois conselhos profissionais (no CRECI e, adicionalmente, no CREA ou no CAU) , considerando o entendimento do TCU no sentido de que a exigência de registro em entidade fiscalizadora do exercício profissional, para fins de comprovação de qualificação técnica, deve limitar-se ao conselho afeto à atividade básica ou o serviço preponderante da licitação;
Manifestação da Unidade Jurisdicionada sobre os indícios de irregularidades:
Em resposta (peça 34, p.6) , a Petrobras informou que, ao planejar a contratação em questão, objetivou-se buscar, no mercado nacional, empresas do ramo imobiliário industrial com expertise comprovada, em razão de o ativo a ser avaliado e negociado ser um estaleiro de grande porte e com infraestrutura específica e incomum ("dique seco") . Por esta razão, constou a exigência do CRECI.
Ainda de acordo com a Petrobras, o intuito de exigir também a inscrição no CREA ou CAU foi o de impor uma salvaguarda adicional, a fim de atrair as melhores empresas especializadas do mercado, visando à cessão mais célere do ativo, tendo em vista que a Petrobras paga um alto valor mensal pelo arrendamento da área, sem previsão de uso. De igual sorte, destacou que um dos entregáveis do contrato é o Laudo de Avaliação que, conforme a NBR 14653-1, deve ser elaborado por profissional cadastrado no CREA ou CAU.
Item "c": encaminhe os eventuais estudos ou pareceres que tenham amparado a decisão pela inclusão, no item 2 do Adendo E do Edital da Licitação 7003423320, da regra que exige das licitantes a comprovação da inscrição em dois conselhos profissionais (no CRECI e, adicionalmente, no CREA ou no CAU) ;
Manifestação da Unidade Jurisdicionada sobre os indícios de irregularidades:
Em resposta, a Petrobras encaminhou o estudo de mercado - RFI (Request for Information) , realizado para identificar a disponibilidade de empresas do segmento imobiliário industrial com experiência e capacitação para prestação dos serviços pretendidos (peça 41) , e a Solicitação de Serviços Técnicos - SST 5555350 (peça 42) .
Item "d": informe, com base nos estudos técnicos realizados previamente ao certame, o conselho profissional que, em vista de suas atribuições, seja o órgão legalmente competente para promover a fiscalização da atividade preponderante no serviço que se pretende contratar com base na Licitação 7003423320;
Manifestação da Unidade Jurisdicionada sobre os indícios de irregularidades:
Em resposta, a Petrobras informou que no período de planejamento da licitação foi analisado o histórico de outros processos de contratação de mesmo objeto, tendo sido definido o CRECI como órgão legalmente competente para promover a fiscalização dos serviços de consultoria imobiliária objeto da licitação. Além disso, foi realizado o estudo de mercado (RFI) citado no item anterior.
Item "e": apresente as razões técnicas e jurídicas que justificaram a especificação, no mesmo item 2 do Adendo E do Edital da Licitação 7003423320, do valor mínimo de R$ 25.000.000,00 e do prazo de 3 anos mencionados na exigência de comprovação de intermediação de transação de compra e venda e/ou cessão de direitos de contrato de arrendamento de imóvel não residencial;
Manifestação da Unidade Jurisdicionada sobre os indícios de irregularidades:
Em resposta, a Petrobras informou o seguinte (peça 34, p. 7-8) :
q) que o processo de contratação visava atender à necessidade da Petrobras de buscar um terceiro interessado em assumir o arrendamento do Estaleiro Inhaúma, localizado no Rio de Janeiro, sendo que o valor estimado de dispêndio da Companhia com o atual arredamento do ativo é de, aproximadamente, R$ 647 milhões, considerando o período vigente de 2021 até 2031. Tal cenário demonstra a complexidade do ativo no que tange aos seus valores;
r) que as razões para tal especificação (do valor mínimo de R$ 25.000.000,00 e do prazo de 3 anos) foram comerciais e técnicas, ou seja, com o intuito de selecionar no mercado as empresas de consultoria imobiliária industrial com experiência mínima em intermediações de compra e venda e/ou cessão de direitos de contrato de arrendamento de imóvel não residencial, permitindo comprovar a capacidade adequada de execução alinhada ao objeto do contrato;
s) que, com relação especificamente ao prazo de horizonte de verificação, o prazo de 3 anos visa acompanhar a dinâmica do mercado imobiliário, refletindo na qualificação técnica a capacidade de atendimento nas condições mais recentes do referido mercado.
Item "f": informe o estágio atual da Licitação 7003423320 e a previsão para a realização dos próximos atos, bem como, em caso de contrato já celebrado, se já foi iniciada a execução dos serviços;
Manifestação da Unidade Jurisdicionada sobre os indícios de irregularidades:
Em resposta, a Petrobras informou que, considerando que as duas licitantes foram inabilitadas e que os seus recursos em face da decisão de inabilitação foram julgados improcedentes, a Licitação 7003423320 foi fracassada e, consequentemente, encerrada. Sendo assim, não houve a execução dos serviços.
Item "g": encaminhe cópia dos relatórios elaborados pela Comissão de Licitação ou emitidos pelo sistema Petronect que contenham informações sobre a quantidade de empresas que remeteram propostas iniciais, a quantidade de empresas que participaram da disputa na fase de lances e o histórico dos lances feitos;
Manifestação da Unidade Jurisdicionada sobre os indícios de irregularidades:
Em resposta, a Petrobras informou que o processo em questão foi na modalidade disputa fechada, sendo sua publicação ocorrida em 5/3/2021 na Petronect, e divulgada no Diário Oficial da União em 8/3/2021. De acordo com a Companhia, em virtude da utilização da modalidade fechada, não houve a fase de lances, havendo apenas uma etapa de apresentação de propostas, que teve sua data final em 6/4/2021. Durante o prazo de entrega das propostas, a Oportunidade 7003423320 registrou nove inscritos: quatro proponentes declinaram, duas apresentaram propostas (Swot e Bureau) e três inscritos não se manifestaram. Em remate, a Petrobras encaminhou o Relatório da Comissão de Licitação (peça 43) .
Item "h": encaminhe cópia das atas lavradas e dos pareceres emitidos pela Comissão de Licitação, em especial os que discriminam as razões fáticas e jurídicas que levaram à desclassificação ou inabilitação de licitantes;
Manifestação da Unidade Jurisdicionada sobre os indícios de irregularidades:
Em resposta, a Petrobras encaminhou a seguinte documentação relativa à inabilitação dos licitantes:
a) análise da Área Demandante (peça 44) ;
b) histórico Sala de Avaliação - Parecer de Inabilitação ECGF (peça 46) ;
c) relatório Recurso 2000059038 Aprovado (peça 47) ;
d) justificativa inabilitação Bureau Engenharia (peça 49) ;
e) justificativa inabilitação Swot Global (peça 50) ;
f) circular - comunicado de decisão (peça 51) .
Item "i": informe se há decisão judicial ou administrativa, sem especificação de prazo, determinando a suspensão do andamento da Licitação 7003423320, encaminhando, em caso afirmativo, cópia do respectivo documento;
Manifestação da Unidade Jurisdicionada sobre os indícios de irregularidades:
Em resposta, a Petrobras informou o seguinte (peça 34, p. 9-10) :
t) que, intimados pelo Juízo da 12ª Vara Federal/RJ, a Petrobras e o Gerente Executivo de Suprimento de Serviços, este na qualidade de Autoridade Coatora, prestaram as devidas informações no já referido mandado de segurança impetrado pela Swot (processo 508444811.2021.4.02.5101) ;
u) que, preliminarmente, suscitou-se a falta de interesse processual da impetrante, vez que a Licitação 7003423320 foi encerrada sem que nenhuma empresa fosse habilitada, não havendo que se cogitar, portanto, da paralisação do certame ou do impedimento de homologar o resultado e contratar com a vencedora do certame; 
v) que, no mérito, registrou-se a absoluta inexistência de direito líquido e certo a ser protegido, vez que a impetrante não só deixou de comprovar o registro no CRECI, como também deixou de comprovar a execução de serviços de análise mercadológica e a prestação de serviços que evidenciasse estar ela entre as 500 primeiras empresas do ranking geral da publicação do Estadão "O Ranking das 1500 Maiores Companhias do Brasil 2019". (https://publicacoes.estadao.com.br/empresasmais2019/ranking-1500/) . Tampouco, apresentou atestado da empresa com Receita Líquida superior daquela de posição 500 constante na referida lista. Acrescente-se que o registro no CREA estava vencido;
w) que a liminar foi indeferida, pois o juízo considerou que não se deveria paralisar todo o procedimento licitatório de forma imediata, seja pela incerteza quanto à prática de ilegalidades pela comissão de licitação, seja pela ausência de risco imediato de perecimento do direito da impetrante;
x) que o último andamento do processo, na primeira instância, foi o parecer do Ministério Público Federal - MPF, que se pronunciou pela denegação da ordem (peça 52) ;
y) que a SWOT recorreu da decisão que indeferiu a liminar, sendo certo que o Desembargador Relator indeferiu o pedido de concessão de efeito suspensivo ao recurso (peça 53) . A Petrobras e o Gerente Executivo ofereceram resposta ao Agravo de Instrumento e, no momento, aguarda-se o pronunciamento do MPF de segundo grau acerca do recurso;
z) que não há decisão judicial ou administrativa determinando a suspensão do andamento da Licitação 7003423320, sendo pertinente lembrar que, conforme informado linhas acima, a Licitação em apreço foi fracassada e, consequentemente, encerrada, por não haver empresas habilitadas ao certame.
Item "j": informe se a contratação do serviço objeto da Licitação 7003423320 é essencial e premente para as atividades da Petrobras, indicando, em caso afirmativo, o impacto, para a gestão da Estatal, de eventual deliberação do TCU que venha a determinar a suspensão dos atos relativos à mencionada licitação, remetendo a documentação comprobatória das alegações;
Manifestação da Unidade Jurisdicionada sobre os indícios de irregularidades:
Em resposta, a Petrobras informou que, face ao processo ter sido concluído sem a efetiva contratação, a Companhia está em fase de avalição de outras alternativas para atendimento de suas necessidades, cabendo ressaltar que a estratégia pretendida não dependerá da contratação de consultoria imobiliária.
Item "j": encaminhe, se assim desejar, outras informações que julgar necessárias;
Manifestação da Unidade Jurisdicionada sobre os indícios de irregularidades:
Em resposta, a Petrobras informou que não haveria informações adicionais além das já encaminhadas.
Item "j": apresente a identificação (nome e cargo) e o contato (telefone e e-mail) de interlocutor designado formalmente para dirimir, junto a esta Corte de Contas, eventuais dúvidas remanescentes acerca das questões versadas nestes autos;
Manifestação da Unidade Jurisdicionada sobre os indícios de irregularidades:
Em resposta, a Petrobras indicou a Sra. Maria Gabriela da Silva Escada, Gerente Setorial de SUPRIMENTOS/SERV/CPTCS/JCA, informando o seu e-mail e o seu telefone de contato (peça 34, p. 11) .
Análise:
De início, vale destacar, pela relevância da informação para a presente análise, que, de acordo com as informações constantes do site Petronect (peças 22 a 24 e 27) , bem como tendo em conta as informações encaminhadas pela Petrobras em resposta à oitiva prévia desta Corte (peça 34, p. 2-3 e 8) , a Licitação 7003423320 foi fracassada e, consequentemente, encerrada, tendo em vista que as duas empresas que apresentaram propostas (Swot Global Consulting Ltda. e Bureau da Engenharia Ltda.) foram inabilitadas.
Não obstante, e divergindo da opinião manifestada pela Estatal no sentido de que esta representação restaria prejudicada, entendemos que a presente ação de controle ainda não pode ser considerada como concluída, cabendo, no caso, efetivar a análise quanto ao mérito dos argumentos apresentados pela representante.
Nessa linha, em que pese a Petrobras ter informado (peça 34, p. 11) que estaria em fase de avalição de outras alternativas para atendimento de suas necessidades, ressaltando que a estratégia pretendida não dependerá da contratação de consultoria imobiliária, deve-se considerar o entendimento insculpido na jurisprudência deste Tribunal (vide, entre outros, o Acórdão 1502/2021-TCU-Plenário, da relatoria do Ministro Augusto Sherman) , no sentido de que a revogação ou a anulação da licitação, após a instauração e a consumação do contraditório, conduz à perda de objeto da cautelar que determinou a suspensão do certame, mas não da representação em si, tornando necessário o exame de mérito do processo com o objetivo de evitar a repetição de procedimento licitatório com as mesmas irregularidades verificadas.
Nesses termos, apesar de o epigrafado decisum se referir a casos de "revogação ou anulação" do certame, considera-se que o entendimento pode ser aplicado, também, ao caso de licitação fracassada. Assim, cabe, a nosso juízo, dar continuidade à análise da matéria versada nesta representação à vista das informações prestadas pela Petrobras em resposta à oitiva promovida.
Em apertada síntese, na exordial, a representante questiona o teor do item 2 do Adendo E do Edital da Licitação 7003423320, mais especificamente as regras que estabelecem exigências, para fins de habilitação, de comprovação de registro no Conselho Regional de Corretores de Imóveis - CRECI e, adicionalmente, num segundo órgão, que poderia ser ou o Conselho Regional de Engenharia Arquitetura e Agronomia - CREA, ou o Conselho de Arquitetura e Urbanismo - CAU.
No entendimento da representante, deveria a Petrobras interpretar as citadas exigências como sendo alternativas (comprovação de registro ou no CREA, ou no CRECI, ou no CAU) , e não como requisitos cumulativos. Outra opção alvitrada pela representante seria a Petrobras manter a opção de registro no CREA ou no CAU, excluindo a previsão de inscrição no CRECI, por não ser, a seu ver, esse último o órgão de fiscalização profissional pertinente à atividade básica subjacente ao objeto licitado.
Isto posto, deve-se destacar, primeiramente, que, em sua resposta à oitiva desta Corte, a Petrobras alega (peça 34, p. 3-6) que, em verdade, a Swot Global Consulting Ltda. não teria atendido a outros requisitos constantes do item 2 do Adendo E do Edital da Licitação 7003423320, quais sejam:
Comprovar que intermediou a transação de compra e venda e/ou cessão de direitos de contrato de arrendamento de imóvel não residencial, no valor mínimo de R$ R$ 25.000.000,00 (vinte e cinco milhões de reais) , no exercício dos últimos 1.095 dias (3 anos) contados da data de publicação desta Oportunidade;
Comprovar a execução de serviços de análise mercadológica (elaboração de pesquisas e estudos de mercado que identifiquem e quantifiquem oportunidades e condições mercadológicas, elaboração de análise de viabilidade de comercialização, identificação e prospecção de potenciais interessados na aquisição de imóveis e/ou cessão do contrato de arrendamento) ;
Comprovar a prestação de serviços de compra e venda/intermediação de imóveis / cessão de direitos de contratos de arrendamento para contratante (s) / cliente (s) / cessionário (s) que estejam entre as 500 primeiras empresas do ranking geral da publicação do Estadão "O Ranking das 1500 Maiores Companhias do Brasil 2019" (https://publicacoes.estadao.com.br/empresasmais2019/ranking/500/) . Caso não se encontre na lista do Estadão, serão aceitos atestados de empresas com Receita Líquida superior daquela de posição 500 constante na referida lista.
Nada obstante, verifica-se, no Relatório de Interposição de Recurso elaborado pela Comissão de Licitação (peça 47) , que a Swot Global Consulting Ltda. apresentou, quando da interposição de seu recurso, os seguintes documentos: (i) Certidão atualizada do CREA (peça 11) ; (ii) Declaração da Prosperitate Empreendimentos Imobiliários, que confirma que os serviços que lhe foram prestados abrangeram análise de mercado (peça 7) ; (iii) Declaração do Grupo DPSP de que lhe foi prestado serviços de intermediação imobiliária, sendo que o Grupo DPSP está listado 500 primeiras empresas no Ranking da 1500 Maiores Companhias do Brasil 2019 (peça 8) . Em face disso, a Comissão de Licitação asseverou (peça 47, p. 5) :
Enquanto para a recorrente SWOT GLOBAL CONSULTING LTDA, a comissão esclarece que conforme documentação válida apresentada nos Anexos II, III e IV, verificamos que conforme item 2 do Requisito Adicional da Oportunidade 7003423320, página 22 do Anexo V, é exigido de a licitante comprovar o registro no CRECI - Conselho Regional de Corretores de Imóveis, não apresentada pela referida empresa
Ou seja, ao final, o motivo que ensejou a desclassificação da ora representante foi, tão somente, a não apresentação do registro no CRECI - Conselho Regional de Corretores de Imóveis.
Com relação ao registro em conselhos profissionais, a instrução de peça 29 ressaltou que o entendimento desta Corte de Contas é no sentido de que tal exigência, para fins de comprovação de qualificação técnica, deve se limitar ao órgão que fiscalize a atividade básica ou o serviço preponderante da licitação. É o que se deflui dos enunciados abaixo reproduzidos:
Acórdão 5383/2016-TCU-Segunda Câmara (Relator Ministro Vital do Rêgo) 
A exigência de registro ou inscrição na entidade profissional competente, prevista no art. 30, inciso I, da Lei 8.666/1993, deve se limitar ao conselho que fiscalize a atividade básica ou o serviço preponderante da licitação. 
Acórdão 3464/2017-TCU-Segunda Câmara (Relator Ministro André de Carvalho) 
A exigência de registro ou inscrição na entidade profissional competente, para fins de comprovação de qualificação técnica (art. 30, inciso I, da Lei 8.666/1993) , deve se limitar ao conselho que fiscalize a atividade básica ou o serviço preponderante da licitação. 
Acórdão 1884/2015-TCU-Primeira Câmara (Relator Ministro Bruno Dantas) 
A exigência de registro ou inscrição na entidade profissional competente, para fins de comprovação de qualificação técnica (art. 30, inciso I, da Lei 8.666/1993) , deve se limitar ao conselho que fiscalize a atividade básica ou o serviço preponderante da licitação. 
Acórdão 2769/2014-TCU-Plenário (Relator Ministro Bruno Dantas) 
A exigência de registro ou inscrição na entidade profissional competente, para fins de comprovação de qualificação técnica (art. 30, inciso I, da Lei 8.666/1993) , deve se limitar ao conselho que fiscalize a atividade básica ou o serviço preponderante da licitação.
Ainda de acordo com a instrução de peça 29, embora os julgados acima façam referência a regra insculpida na Lei 8.666/1993, nada obsta que a conclusão seja aplicada aos procedimentos regulados pelas demais normas de licitações, como é o caso da Lei 13.303/2016, que rege a licitação ora em exame. De fato, a aplicação desse entendimento do TCU tanto à Lei 8.666/1993 quanto à Lei 13.303/2016 decorre de imposição do texto constitucional, mais especificamente da regra estabelecida no inciso XXI do art. 37 da Constituição da República, que, em sede de licitações, admite somente exigências de qualificação técnica e econômica indispensáveis à garantia do cumprimento das obrigações.
Instada a se pronunciar sobre esse ponto, a Petrobras, em resposta à oitiva prévia desta Corte, alegou (peça 34, p. 6) que, ao planejar a contratação em questão, objetivou-se buscar, no mercado nacional, empresas do ramo imobiliário industrial com expertise comprovada, em razão de o ativo a ser avaliado e negociado ser um estaleiro de grande porte e com infraestrutura específica e incomum ("dique seco") . Por esta razão, constou a exigência do CRECI.
Ainda de acordo com a Petrobras, o intuito de exigir também a inscrição no CREA ou CAU foi o de impor uma salvaguarda adicional, a fim de atrair as melhores empresas especializadas do mercado, visando à cessão mais célere do ativo, tendo em vista que a Petrobras paga um alto valor mensal pelo arrendamento da área, sem previsão de uso. De igual sorte, cabe destacar que um dos entregáveis do contrato é o Laudo de Avaliação que, conforme a NBR 14653-1, deve ser elaborado por profissional cadastrado no CREA ou CAU.
Em que pese as alegações da Petrobras, entende-se que essas não devem ser acatadas. Em verdade, tendo em conta a mencionada Jurisprudência deste Tribunal, só se admite a exigência de registro no conselho de fiscalização profissional afeto à atividade principal do objeto a ser contratado. Tal entendimento encontra amparo no art. 1º da Lei 6.839/1980, que estabelece que o registro de empresas e a anotação dos profissionais legalmente habilitados, delas encarregados, serão obrigatórios nas entidades competentes para a fiscalização do exercício das diversas profissões, em razão da atividade básica ou em relação àquela pela qual prestem serviços a terceiros.
Ou seja, ao promover uma licitação, a Administração só pode condicionar a habilitação de licitante à inscrição no conselho que tenha, por força de lei, a atribuição de fiscalizar a atividade correlacionada com a natureza principal ou essencial do objeto almejado no certame. Tal solução, por óbvio, afasta a possibilidade da hipótese adotada no Edital da Licitação 7003423320, qual seja, a de se exigir registro em mais de um conselho.
Ainda nessa vereda, ao ser demandada, em sede de oitiva prévia, para que informasse, com base nos estudos técnicos realizados previamente ao certame, o conselho profissional que, em vista de suas atribuições, seja o órgão legalmente competente para promover a fiscalização da atividade preponderante no serviço que se pretende contratar com base na Licitação 7003423320, a Petrobras informou (peça 34, p. 7) que, no período de planejamento da licitação, foi analisado o histórico de outros processos de contratação de mesmo objeto, tendo sido definido o CRECI como órgão legalmente competente para promover a fiscalização dos serviços de consultoria imobiliária objeto da licitação.
Destarte, considerando a legislação que rege a matéria, bem como a Jurisprudência desta Corte, a exigência a ser inserida no edital em espeque, para fins de comprovação de qualificação técnica, deveria se limitar ao órgão que fiscaliza a atividade básica ou o serviço preponderante da licitação, qual seja o CRECI - Conselho Regional de Corretores de Imóveis.
Quanto à alegação da Petrobras no sentido de que um dos entregáveis do contrato é o Laudo de Avaliação, que, conforme a NBR 14653-1, deve ser elaborado por profissional cadastrado no CREA ou CAU, cabe ponderar que que esse laudo poderia ser objeto de subcontratação, de forma a não se tornar necessária a exigência e inscrição da empresa no CREA ou no CAU, tendo em vista que a atividade principal a ser desempenhada é fiscalizada pelo CRECI, conforme resposta da própria Petrobras.
Nesse sentido, a se considerar a exigência de apresentação de registro no CRECI, releva notar que nenhuma das licitantes que apresentaram proposta no certame em estudo (Swot Global Consulting Ltda. e Bureau da Engenharia Ltda.) teriam sido habilitadas, pois, conforme se verifica à peça 47, essas empresas não possuem registro no referido conselho.
Ou seja, ainda que o edital da Licitação 7003423320 tivesse sido alterado, para que constasse somente a exigência de registro no Conselho Regional de Corretores de Imóveis, o certame teria sido fracassado e, consequentemente, encerrado.
Desse modo, considerando que a Petrobras já providenciou o encerramento do certame, bem como tendo em conta o princípio da autotutela administrativa, o qual dispõe que a Administração pode anular seus próprios atos quando eivados de vícios que os tornam ilegais, porque deles não se originam direitos; ou revogá-los, por motivo de conveniência ou oportunidade, respeitados os direitos adquiridos e ressalvada, em todos os casos, a apreciação judicial, entende-se que não há necessidade de sugestões mais enfáticas por parte desta Corte.
Por todo o contexto, entende-se suficiente e pertinente que se dê ciência à Petrobras de que a exigência de registro ou inscrição na entidade profissional competente, para fins de comprovação de qualificação técnica (art. 30, inciso I, da Lei 8.666/1993) , deve se limitar ao conselho que fiscalize a atividade básica ou o serviço preponderante da licitação.
Essa medida privilegia, ainda, o importante papel pedagógico desta Corte de Contas na indução das melhores práticas de atuação administrativa e fortalece a jurisprudência sobre a matéria.
Além da questão relativa à exigência de registro ou inscrição em mais de uma entidade, suscitada pela representante, a instrução de peça 29 considerou necessário indagar à Petrobras a razão para a especificação, no mesmo item 2 do Adendo E do Edital da Licitação 7003423320, do valor mínimo de R$ 25.000.000,00 e do prazo de 3 anos constantes da exigência de comprovação de intermediação de transação de compra e venda e/ou cessão de direitos de contrato de arrendamento de imóvel não residencial, uma vez que essa previsão pode revelar, também, potencial limitador da competitividade, caso não esteja lastreada em justificativa razoável.
Quanto a esse ponto, a Petrobras alegou (peça 34, p. 8-9) , que o processo de contratação visava atender à necessidade de buscar um terceiro interessado em assumir o arrendamento do Estaleiro Inhaúma, localizado no Rio de Janeiro, sendo que o valor estimado de dispêndio da Companhia com o atual arredamento do ativo é de, aproximadamente, R$ 647 milhões, considerando o período vigente de 2021 até 2031. Tal cenário, segundo a Petrobras, demonstra a complexidade do ativo no que tange aos seus valores. Sendo assim, a especificação prevista do edital objetivou selecionar no mercado as empresas de consultoria imobiliária industrial com experiência mínima em intermediações de compra e venda e/ou cessão de direitos de contrato de arrendamento de imóvel não residencial, permitindo comprovar a capacidade adequada de execução alinhada ao objeto do contrato.
Ante as informações prestadas pela Petrobras, tendo em conta que o valor estimado de dispêndio da Companhia com o atual arredamento do ativo é de, aproximadamente, R$ 647 milhões, considerando o período vigente de 2021 até 2031, entende-se que as justificativas da empresa quanto à exigência do valor mínimo de R$ 25.000.000,00 e do prazo de 3 anos constantes do item 2 do Adendo E do Edital da Licitação 7003423320 mostram-se razoáveis e podem ser acatadas.
Conclusão
Feitas essas considerações, mesmo estando configurado, parcialmente, o pressuposto da plausibilidade jurídica nas alegações do representante, em razão de o edital da Licitação 7003423320 ter estabelecido, para fins de habilitação, exigência de comprovação de registro no Conselho Regional de Corretores de Imóveis - CRECI e, adicionalmente, num segundo órgão, que poderia ser ou o Conselho Regional de Engenharia Arquitetura e Agronomia - CREA, ou o Conselho de Arquitetura e Urbanismo - CAU, propõe-se indeferir o pedido de medida cautelar, pois a Petrobras já providenciou o encerramento do certame, e, ainda que o edital da Licitação 7003423320 tivesse sido alterado para que constasse somente a exigência de registro no Conselho Regional de Corretores de Imóveis, o certame teria sido fracassado e, consequentemente, encerrado, pois nenhuma das licitantes que apresentaram proposta (Swot Global Consulting Ltda. e Bureau da Engenharia Ltda.) teriam sido habilitadas.
Outrossim, diante do exposto, os elementos constantes dos autos permitem, desde já, a avaliação quanto ao mérito da presente representação como parcialmente procedente.
Será proposta, portanto, ciência, na forma descrita nesta instrução.

	F. Impacto dos Encaminhamentos Propostos

	Haverá impacto relevante na Unidade Jurisdicionada e/ou na sociedade, decorrente dos encaminhamentos propostos?
	Não

	G. Pedido de Ingresso aos Autos, de Informações/Vistas/Cópias, e de Sustentação Oral

	Há pedido de ingresso aos autos?
	Não

	Há pedido de informações/vistas/cópia do processo?
	Não

	Há pedido de sustentação oral?
	Não

	H. Processos Conexos e Apensos

	Há processos conexos noticiando possíveis irregularidades na contratação ora em análise?
	Não

	Há processos apensos?
	Não

	I. Proposta de Encaminhamento

	Em virtude do exposto, propõe-se:
49.1.	conhecer da representação, satisfeitos os requisitos de admissibilidade constantes no art. 113, § 1º, da Lei 8.666/1993, c/c os arts. 235 e 237, VII, do Regimento Interno deste Tribunal, e no art. 103, § 1º, da Resolução - TCU 259/2014;
49.2.	no mérito, com fundamento no art. 276, § 6º, do Regimento Interno deste Tribunal, considerar a presente representação parcialmente procedente;
49.3.	indeferir o pedido de concessão de medida cautelar formulado pelo representante;
49.4.	dar ciência à Petróleo Brasileiro S.A. - Petrobras com fundamento no art. 9º, inciso I, da Resolução - TCU 315/2020, sobre as seguintes impropriedades/falhas, identificadas na Licitação 7003423320, para que sejam adotadas medidas internas com vistas à prevenção de outras ocorrências semelhantes:
a) a exigência contida no edital da Licitação 7003423320, que estabeleceu, para fins de habilitação, necessidade de comprovação de registro no Conselho Regional de Corretores de Imóveis - CRECI e, adicionalmente, num segundo órgão, que poderia ser ou o Conselho Regional de Engenharia Arquitetura e Agronomia - CREA, ou o Conselho de Arquitetura e Urbanismo - CAU, afronta a jurisprudência desta Corte de Contas (Acórdão 5383/2016-TCU-Segunda Câmara, Relator Ministro Vital do Rêgo; Acórdão 3464/2017-TCU-Segunda Câmara, Relator Ministro André de Carvalho; Acórdão 1884/2015-TCU-Primeira Câmara, Relator Ministro Bruno Dantas; Acórdão 2769/2014-TCU-Plenário, Relator Ministro Bruno Dantas; Acórdão 739/2020-TCU-Plenário, Relator Ministro Benjamin Zymler; e Acórdão 1621/2021-TCU-Plenário, Relator Ministro Benjamin Zymler) , eis que a exigência de registro ou inscrição na entidade profissional competente, para fins de comprovação de qualificação técnica (art. 30, inciso I, da Lei 8.666/1993) , deve se limitar ao conselho que fiscalize a atividade básica ou o serviço preponderante da licitação, conforme previsto no art. 1º da Lei 6.839/1980;
49.5.	informar à Petróleo Brasileiro S.A. e ao representante do acórdão que vier a ser proferido, destacando que o relatório e o voto que fundamentam a deliberação ora encaminhada podem ser acessados por meio do endereço eletrônico www.tcu.gov.br/acordaos;
49.6.	arquivar os presentes autos, nos termos art. 169, V, do Regimento Interno deste Tribunal.

4.	É o Relatório.

Caue Vecchia Luzia (20.219/OAB-SC) e Joel de Menezes Niebuhr (12.639/OAB-SC), representando Swot Global Consulting Ltda; Juliana Carvalho Tostes Nunes (131.998/OAB-RJ), representando Petróleo Brasileiro S.A.

Não atuou.

REPRESENTAÇÃO COM PEDIDO DE MEDIDA CAUTELAR. CONTRATAÇÃO DE CONSULTORIA IMOBILIÁRIA. EXIGÊNCIA INDEVIDA DE REGISTRO DO LICITANTE EM DUAS ENTIDADES FISCALIZADORAS DE EXERCÍCIO PROFISSIONAL. PROCEDÊNCIA. CIÊNCIA. ARQUIVAMENTO.

REPRESENTAÇÃO (REPR)

Secretaria de Controle Externo de Aquisições Logísticas (Selog).

Relato o presente processo em razão de sorteio realizado nos termos do art. 18-B da Resolução-TCU 175/2005 (peça 16) .	
2.	Conforme assentado no relatório precedente, trata-se de representação, com pedido de medida cautelar, formulada pela empresa Swot Global Consulting Ltda., em razão de supostas irregularidades no edital da Licitação 7003423320 promovida pela Petróleo Brasileiro S.A., tendo por objeto a contratação de serviços de consultoria imobiliária para cessão de direitos de contrato de arrendamento do Estaleiro Inhaúma.
3.	Por meio do Despacho inserido à peça 31, conheci da representação e determinei a realização de oitiva prévia da Petrobras, para que se pronunciasse acerca das questões levantadas pela unidade técnica, após instrução inicial da documentação apresentada ao TCU (peças 29 e 30) , em especial sobre os seguintes tópicos:
a) necessidade da exigência, prevista no item 2 do Adendo E do Edital, de que as licitantes comprovem a inscrição em dois conselhos profissionais (no Creci e, adicionalmente, no Crea ou no Cau) , considerando o entendimento do TCU no sentido de que a exigência de registro em entidade fiscalizadora do exercício profissional, para fins de comprovação de qualificação técnica, deve limitar-se ao conselho afeto à atividade básica ou o serviço preponderante da licitação;
b) eventuais estudos ou pareceres que tenham amparado a decisão pela inclusão, no item 2 do Adendo E do Edital da Licitação 7003423320, da regra que exige das licitantes a comprovação da inscrição em dois conselhos profissionais (no Creci e, adicionalmente, no Crea ou no Cau) ; e
c)  especificação, no mesmo item 2 do Adendo E do Edital da Licitação 7003423320, do valor mínimo de R$ 25.000.000,00 e do prazo de 3 anos mencionados na exigência de comprovação de intermediação de transação de compra e venda e/ou cessão de direitos de contrato de arrendamento de imóvel não residencial.
4.	A Petrobras manifestou-se por meio da documentação juntada à peça 34 e anexos (peças 35 a 53) . O material foi analisado pela Selog, que produziu a instrução colacionada à peça 55, endossada pelo corpo diretivo da unidade técnica (peças 56 e 57) .
5.	Após exame técnico da matéria, a Selog propôs conhecer da representação, considerá-la parcialmente procedente, indeferir o pedido de cautelar e expedir o seguinte comando de dar ciência à unidade jurisdicionada:
a exigência contida no edital da Licitação 7003423320, que estabeleceu, para fins de habilitação, necessidade de comprovação de registro no Conselho Regional de Corretores de Imóveis - CRECI e, adicionalmente, num segundo órgão, que poderia ser ou o Conselho Regional de Engenharia Arquitetura e Agronomia - CREA, ou o Conselho de Arquitetura e Urbanismo - CAU, afronta a jurisprudência desta Corte de Contas (Acórdão 5383/2016-TCU-Segunda Câmara, Relator Ministro Vital do Rêgo; Acórdão 3464/2017-TCU-Segunda Câmara, Relator Ministro André de Carvalho; Acórdão 1884/2015-TCU-Primeira Câmara, Relator Ministro Bruno Dantas; Acórdão 2769/2014-TCU-Plenário, Relator Ministro Bruno Dantas; Acórdão 739/2020-TCU-Plenário, Relator Ministro Benjamin Zymler; e Acórdão 1621/2021-TCU-Plenário, Relator Ministro Benjamin Zymler) , eis que a exigência de registro ou inscrição na entidade profissional competente, para fins de comprovação de qualificação técnica (art. 30, inciso I, da Lei 8.666/1993) , deve se limitar ao conselho que fiscalize a atividade básica ou o serviço preponderante da licitação, conforme previsto no art. 1º da Lei 6.839/1980;
6.	Manifesto-me, desde já, de acordo com a análise empreendida pela Secretaria de Controle Externo de Aquisições Logísticas.
7.	A representação há de ser conhecida pois satisfeitos os requisitos de admissibilidade constantes no art. 113, § 1º, da Lei 8.666/1993, c/c o art. 237, inciso VII e parágrafo único, do Regimento Interno/TCU, e no art. 103, § 1º, da Resolução - TCU 259/2014.
8.	Quanto ao mérito da representação, verifico que, de fato, há indicativos de que procedem parcialmente as alegações trazidas pela representante. Refiro-me à exigência de registro dos licitantes em uma segunda entidade de fiscalização de exercício profissional (CREA ou CAU) , além da exigência do registro no Conselho de Corretores de Imóveis - CRECI.
9.	Como bem pontuou a unidade técnica, a jurisprudência da Corte de Contas é a de que a exigência de registro em conselhos profissionais deve se limitar à entidade que fiscalize a atividade básica ou o serviço preponderante da licitação. Nesse sentido são os Acórdão 5383/2016-TCU-Segunda Câmara (Rel. Min. Vital do Rêgo) , 3.464/2017-2ª Câmara (Rel. Min. André Luís de Carvalho) e 2.769/2014-Plenário (Rel. Min. Bruno Dantas) que, embora façam referência ao art. 30, inciso I da Lei 8.666/1993, podem ter seu entendimento estendido às licitações regidas pela Lei 13.303/2016, como o caso que ora se analisa.
10.	Cabe ressaltar que o artigo da Lei de Licitações que previu o registro em entidades de classe como critério de qualificação técnica estabeleceu limitações à Administração Pública, portanto sua interpretação deve ser restritiva. In verbis:
Lei 8.666/1993 - Art. 30.  A documentação relativa à qualificação técnica limitar-se-á a:
I - registro ou inscrição na entidade profissional competente;
II - comprovação de aptidão para desempenho de atividade pertinente e compatível em características, quantidades e prazos com o objeto da licitação, e indicação das instalações e do aparelhamento e do pessoal técnico adequados e disponíveis para a realização do objeto da licitação, bem como da qualificação de cada um dos membros da equipe técnica que se responsabilizará pelos trabalhos;
III - comprovação, fornecida pelo órgão licitante, de que recebeu os documentos, e, quando exigido, de que tomou conhecimento de todas as informações e das condições locais para o cumprimento das obrigações objeto da licitação;
IV - prova de atendimento de requisitos previstos em lei especial, quando for o caso. (grifo acrescido) 
11.	A existência de infraestrutura peculiar no imóvel a ser arrendado (dique seco) não condiciona a obrigatoriedade de registro da empresa de assessoria imobiliária nos conselhos de engenharia ou arquitetura. A eventual necessidade de emissão de laudo de avaliação certificado pode ser objeto de terceirização da empresa corretora ou, ainda, pode ser objeto de outra contratação pela Petrobras.
12.	Entretanto, conforme relatado pela Petrobras, apenas duas empresas apresentaram propostas na Licitação 7003423320, sendo que ambas foram desclassificadas por não atenderem a todas as exigências do Edital, o que acarretou o encerramento do certame (peça 34, p. 10) .
13.	 Nesse sentido, julgo adequada a proposta da Selog de dar ciência à Petrobras da impropriedade detectada, de forma a reorientar a atuação administrativa da empresa controlada pela União e evitar a consumação de irregularidades, nos termos do art. 9º da Resolução-TCU 315/2020. Por fim, quanto ao pedido de cautelar, o pleito perdeu o objeto na medida em que o mérito da representação é neste momento apreciado.
14.	Ante o exposto, acolho a instrução da unidade técnica, cujos fundamentos integram as presentes razões de decidir, e VOTO no sentido de que seja adotado o Acórdão que ora submeto a este Plenário.
TCU, Sala das Sessões, em 3 de novembro de 2021.
RAIMUNDO CARREIRO 
Relator